最高法院刑事判決　　　　　　　九十四年度台非字第二三七號
　　上　訴　人　最高法院檢察署檢察總長
　　被　　　告　甲○○
上列上訴人因被告違反農會法案件，對於台灣高等法院中華民國
九十一年八月二十二日第二審確定判決（九十一年度上易字第七
九八號，起訴案號：台灣士林地方法院檢察署九十年度選偵字第
一號），認為違法，提起非常上訴，本院判決如下：
    主  文
上訴駁回。
    理  由
非常上訴理由稱：「一、按判決不適用法則或適用不當者，為違
背法令，刑事訴訟法第三百七十八條定有明文。二、經查：(一)、
原審認定飲茶費由蔡文福支付，海產店餐費由何國泰支付，雖屬
無誤；惟同案被告蔡文福於原審中稱：『我與何國泰是以前作木
材生意的好朋友，他本來是要來我家拿狗，但後來他不敢拿，何
國泰叫我帶他買鹿茸，我是要請何國泰吃飯，陳朝鄉與甲○○跟
著去』、『何國泰當時來找我，我是要請何國泰，但是我們去看
鹿茸的時候才碰到甲○○與陳朝鄉，但是甲○○與陳朝鄉是跟去
的，所以陳朝鄉才付計程車錢，何國泰告訴我說他知道哪裡比較
便宜，但是我手上只有新台幣（下同）六千元』等語（第一審民
國九十一年五月六日訊問筆錄），足見被告與蔡文福、何國泰等
人係偶然同行，並非事先預謀，且陳朝鄉並非只單純被請吃飯。
而蔡、何及陳朝鄉均非候選人，彼此朋友間相互請客，自不生選
舉行賄、受賄問題。原審對陳朝鄉亦支付計程車費之重要證據，
漏未審酌。且原審竟認被告與蔡、何二人共謀行賄，及陳朝鄉為
單純被請客云云，其認定事實與所憑之證據亦不相符合。又，飲
茶費、餐費及計程車費分由蔡、何、陳等三人所支付，已如前述
，由此亦足證被告身上並無錢且並非前往行賄，否則豈有不攜帶
金錢及支付相關費用之理。原審對上開事項漏未審酌，有應於審
判期日調查之證據而未予調查及判決理由不備之違法。(二)、原審
以陳朝鄉於警調所供先後歧異，推論係被告支付住宿費。惟查陳
朝鄉於原審已明白供稱：在警訊時已喝醉酒且不識字，在調查局
時亦曾表示有喝醉酒等詞（原審九十一年五月六日訊問筆錄）。
足認陳朝鄉至飯店時已酒醉，其直接進入二樓房間，並不知係何
人支付住宿費。而何國泰已自承支付住宿費，且調查局對被告及
何國泰測謊鑑定結果，亦確認係何國泰支付住宿費。況陳朝鄉於
九十三年三月七日調查時所供：被告除支付住宿費外，尚支付早
餐費三百元一節，核與飯店副理黃連錦所證：住宿之客人均附贈
早餐之情節不符。原審竟以陳朝鄉於警訊中所稱被告支付住宿費
之不實說詞，未進一步調查其有無親眼目睹被告付錢？付款若干
？其在調查處中供稱住宿費一千三百八十元，另早餐費三百元等
語，是否屬實？即遽認被告支付住宿費，有應於審判期日調查之
證據而未予調查之違法。且原審引用共同被告陳朝鄉不利於己之
供述，採為被告犯罪之唯一證據，依大法官會議釋字第五八二號
解釋意旨，亦有違背法令。三、綜上說明，原判決有判決適用法
則不當之違法。案經確定，爰依刑事訴訟法第四百四十一條、第
四百四十三條提起非常上訴，以資糾正。」等語。
本院按非常上訴，旨在糾正法律上之錯誤，藉以統一法令之適用
，不涉及事實認定問題。故非常上訴審，應以原判決所確認之事
實為基礎，以判斷其適用法律有無違誤。而認事採證係事實審法
院職權之行使，倘非常上訴理由係對卷內同一證據資料之證明力
持與原判決相異之評價，而憑持己見漫指原判決認定事實不當，
進而指摘原判決就該證據未詳加調查，有依法應於審判期日調查
之證據而未予調查之違誤，即係對於事實審法院證據取捨裁量權
行使之當否所為之任意指摘，自與非常上訴係在統一法令適用之
本旨有違。原判決認定被告甲○○與陳朝鄉、蔡文福及何國泰四
人，均於九十年二月十五日當選台北市士林區農會第九屆會員代
表，其中被告並登記參選該農會理事，將於同年二月二十七日上
午投票。被告明知候選人於競選期間不可有綁樁、招待飲宴、交
付不正利益等違法情事，因選情激烈，些微差距即會影響選舉結
果，為求順利當選，竟與蔡文福、何國泰共同基於投票行賄之犯
意聯絡及行為分擔，於投票之前一日（即二月二十六日）下午三
時許，前往台北市○○區○○路二十五巷九十九弄一之一號陳朝
鄉住處旁之養鹿場，藉詞避免另一派之候選人拜訪陳朝鄉為由，
將陳朝鄉載往台北縣淡水鎮○○街○段三十八號二樓有女性陪侍
之茶室飲酒作樂，以飲宴之方式向有投票權之陳朝鄉行賄，席間
並由蔡文福告知陳朝鄉，於選舉理事時，投票給吳星、羅全鴻、
楊金藏及被告，該筆酒食費用共約四千一百元，由蔡文福先行付
款。四人離開茶室後，又轉往台北縣淡水鎮○○○路之福來海產
店餐宴，花費約二千一百餘元，由何國泰付款。至同日晚上八時
，基於綁樁以穩固選情，將陳朝鄉帶往同鎮○○○路三十五號之
萬熹飯店投宿，並由被告支付飯店住宿費用一千三百八十元，何
國泰、蔡文福則搭計程車回家。被告在萬熹飯店內復告知陳朝鄉
，須投票給吳星、羅金鴻、楊金藏及被告本人，至翌（二十七）
日投票時，陳朝鄉果依被告及蔡文福之指示投票給上述人選等情
。係以被告及共同被告陳朝鄉、何國泰、蔡文福之相關供述、證
人即萬熹飯店副理黃連錦、櫃員許淑美之證言、卷附台北市士
林區農會第九屆農會代表候選人名冊、農會理監事當選名單、台
北市政府建設局九十一年北建三字第０九一三一九六九０００號
函、萬熹飯店住宿發票及旅客登記簿等資料，為其論據。而以九
十年二月二十六日晚上係被告與陳朝鄉二人住宿於萬熹飯店，住
宿費由被告支付，何國泰並未住宿於該飯店，已據陳朝鄉於警、
調詢問時供明在卷，並有旅客登記簿可稽。參酌被告亦承認由伊
在櫃辦妥住宿登記，及證人黃連錦、許淑美復分別證稱：「甲
○○、陳朝鄉於九十年二月二十六日晚上住進本飯店，翌日早上
六時離去」、「甲○○、陳朝鄉二人係於二十六日晚二十時許，
住進本飯店，當時並無其他人陪同，由於飯店規定住宿須先結清
費用，因此住宿費用一千三百八十元，於辦理登記時即先行給付
，但是由甲○○或陳朝鄉支付，我已記不清楚」各等語，許淑美
關於何人支付住宿費用之供述，經測謊結果，無情緒波動反應，
研判未說謊，有卷附法務部調查局陸(三)字第九０一三三三三九
號鑑定通知書足憑，是陳朝鄉所供住宿費係由被告支付，自堪採
信。又當晚之住宿費為一千三百八十元，除許淑美上開供述外，
並有萬熹飯店住宿發票可稽，何國泰所謂代為支付住宿費一千三
百元云云，即與事實不符。因認被告否認支付該筆住宿費及何國
泰所謂被告身上沒有錢，由伊代付一千三百元住宿費云云，均無
可取，於理由內予以指駁。復敘明依陳朝鄉於調查中供稱：「由
於士林區農會理監事選舉兩派人馬競爭激烈，甲○○屬羅派人馬
，其為顧全選票深怕跑票，故於二十六日將我帶至淡水喝酒、吃
飯及住宿。我因屬羅派故接受甲○○等選前招待。蔡文福告知我
理事要投給吳星、羅金鴻、楊金藏、甲○○，監事要投給……，
二十七日選舉時我按照甲○○、蔡文福的指示名單投票。」於警
訊中供稱：「九十年二月二十六日下午十五時許，蔡文福、甲○
○及另一姓何（不知其名），至我家邀我出遊，避免另一派至我
家拜訪我，我即與其三人至淡水鎮○○街○段三十八號二樓茶室
喝酒，有四名小姐陪坐，約喝至七、八點離開至萬熹飯店附近
之福來海產店吃飯，約晚上九時許投宿萬熹飯店，但蔡文福及姓
何的先行離去，我和甲○○同住該飯店，隔日早上近六時許離開
，飯店住宿費是甲○○付的，甲○○在飯店告訴我要投票給吳星
、羅金鴻、楊金藏及甲○○本人」等語以觀。足證被告與蔡文福
、何國泰邀同陳朝鄉前往淡水鎮，無償提供其飲酒作樂、餐宴、
住宿之目的在於綁樁、固票，約其投票權為一定之行使，且被告
與蔡文福、何國泰三人間，有犯意之聯絡及行為之分擔。至於被
告等四人何以結伴至淡水，雖何國泰供稱：「蔡文福要送伊狗才
到蔡文福住處，在蔡文福住處遇到陳朝鄉，適甲○○到蔡文福住
處拜票，蔡文福見陳朝鄉心情不好，乃提議四人到淡水喝茶散心
。」蔡文福供稱：「何國泰來我家中聊天，後來雙方約定前往另
一友人陳朝鄉住處，陳朝鄉不在家，卻在其門口鹿寮遇到甲○○
，陳朝鄉返家，何國泰便邀約大家前往淡水茶室飲酒作樂」等語
。彼此所供已有出入，亦與被告所供：伊去陳朝鄉家拜票，在陳
朝鄉家附近碰到陳朝鄉、蔡文福、何國泰三人，陳朝鄉從鹿寮出
來，蔡文福建議大家去淡水飲茶等情節不符。彼等此部分供述顯
有不實，從而彼等所謂至淡水喝茶、宴飲及投宿飯店，乃朋友間
通常飲宴應酬，與此次台北市士林區農會理事選舉無關，亦無可
採。原判決綜合上情並參酌卷內其他相關證據，因而論被告共同
於農會之選舉，對於有選舉權之人，交付不正利益，而約其選舉
權為一定之行使罪，已於理由內詳予論述說明，難認有違背法令
之情形。按諸原確定判決所認定之事實，係被告與蔡文福共同帶
陳朝鄉到淡水老人茶室、福來海產店及萬熹飯店無償提供餐飲及
住宿等不正利益，約其選舉權為一定之行使。並未認定被告有招
待陳朝鄉免費乘坐計程車及於支付一千三百八十元之住宿費外，
另支付三百元之早餐費，是原判決未就陳朝鄉是否有支付計程車
費及被告有無另支付三百元早餐費等與犯罪無關之事項為無益之
調查，難謂有調查未盡之情形。而共同被告蔡文福、何國泰、陳
朝鄉相關供述及黃連錦證言，取捨情形，原判決已於理由內論述
說明。非常上訴意旨對卷內各該證據資料之證明力持與原判決相
異之評價，而憑持己見漫指原判決認定事實不當，進而指摘原判
決就該證據未詳加調查，有依法應於審判期日調查之證據而未予
調查之違誤，而對於原審法院證據取捨裁量職權之行使為任意指
摘，尚與非常上訴係在統一法令適用之本旨有違。次按司法院大
法官釋字第五八二號解釋，並未於解釋文內另定應溯及生效或經
該解釋宣告違憲之判例應定期失效之明文，故除該號解釋之聲請
人據以聲請之案件外，其時間效力，應依一般效力範圍定之，即
自公布當日起，各級法院審理有關案件應依解釋意旨為之。至該
五八二號解釋公布前，已繫屬於各級法院之刑事案件，該號解釋
之適用應以個案事實認定涉及以共同被告之陳述，作為其他共同
被告論罪之證據為限。因此，在該號解釋公布前，如依據該號解
釋宣告與憲法意旨不符之判例所為之確定判決，該解釋除對聲請
人據以聲請解釋之案件，具有溯及效力，其受不利確定終局裁判
者，得以該解釋為再審或非常上訴之理由外，並未明定賦予一般
之溯及效力，自不得以該解釋為再審或非常上訴之理由，此觀司
法院大法官釋字第五九二號解釋文及理由書意旨自明。查本件判
決係在上述釋字第五八二號於九十三年七月二十三日公布前之九
十一年八月二十二日確定。上訴意旨以原判決引用共同被告陳朝
鄉不利於己之供述，採為被告犯罪之唯一證據，並依司法院大法
官釋字第五八二號解釋意旨，指摘原判決違背法令云云。微論原
判決並非單憑陳朝鄉不利於己之供述為被告有罪之認定，有如前
述。且依上述說明，本件判決既在該五八二號解釋公布前確定，
亦不得以該解釋作為非常上訴之理由。本件非常上訴為無理由，
應予駁回。
據上論結，應依刑事訴訟法第四百四十六條，判決如主文。
中　　華　　民　　國　九十四　年　　十　　月　二十七　日
                      最高法院刑事第二庭
                          審判長法官  董　明　霈
                                法官  林　茂　雄
                                法官  張　祺　祥
                                法官  陳　世　淙
                                法官  韓　金　秀
      本件正本證明與原本無異
                                      書  記  官
中　　華　　民　　國　九十四　年   十一 　月    二　　日
                                                      Ｌ
